臺灣臺南地方法院刑事判決　　　　　　　　　　　　　　九十年度易字第六三九號
　　公　訴　人　臺灣台南地方法院檢察署檢察官
　　被　　　告　甲○○
右列被告因背信案件，經檢察官提起公訴 (八十九年度偵續字第一一四號)，本院判
決如左：
    主  文
甲○○連續為他人處理事務，意圖為自己不法之利益，而為違背其任務之行為，致生
損害於本人之利益，處有期徒刑拾月。
    事  實
一、甲○○前於民國八十三年三月間，與乙○○相約，委由甲○○出面，二人合資向
    鄭振川購買鄭振川所有之台南縣新市鄉○○段十一之三地號土地二分之一應有部
    分（另二分之一應有部分為鄭茂田所有，嗣於八十六年三月七日經分割二分之一
    土地為同段十一之二地號予鄭茂田單獨所有，另分割出同段十一之二二地號為鄭
    茂田與甲○○共有之道路用地，剩餘土地維持原同段十一之三地號，並登記為甲
    ○○單獨所有），雙方並約定購買後，先行登記於甲○○名下，並應於與鄭茂田
    分割前開土地之際，併行分割二人合購之應有部分，並各自登記於二人名下，以
    供二人分別興建工廠所用。甲○○遂於八十三年三月二十日，以新台幣（下同）
    一千二百四十四萬八千八百元之對價與鄭振川簽約購得前開土地應有部分二分之
    一。乙○○經甲○○告知業已購得前開土地應有部分後，旋於八十三年三月間至
    四月間先後交付相關土地價款共計五百七十二萬四千四百元予甲○○。甲○○購
    得前開土地應有部分，即將前開土地單獨登記於其名下，惟遲未與鄭茂田辦理土
    地分割，並基於意圖為自己不法利益之概括犯意，於未告知乙○○之情形下，先
    後於八十四年六月二十四日及同年八月三日，在其與乙○○合購之前開土地應有
    部分上，連續設定最高限額抵押權六十五萬元與二百二十萬元予不知情之陳明德
    、趙鄭金鳳，減損前開土地之交換價值，致生損害於乙○○。嗣經乙○○因甲○
    ○遲遲未辦理過戶登記，心生懷疑，經調閱前開土地登記簿謄本後，始悉上情。
二、案經乙○○訴由台灣台南地方法院檢察署檢察官偵查起訴。
    理  由
一、訊據被告甲○○於偵審中固均坦承曾於前揭時地受告訴人乙○○之託，共同向案
    外人鄭振川以前開條件購買前揭土地持分，告訴人業已交付五百七十二萬四千四
    百元價款，並將前開土地持分登記於自己名下，且於前揭時地以前開土地設定抵
    押權予陳明德、趙鄭金鳳等情，惟矢口否認涉有背信罪嫌，辯稱：前開土地係伊
    與告訴人分別出資六百七十二萬四千四百元及五百七十二萬四千四百元購得，伊
    僅在該土地上設定二百八十五萬元抵押權予陳明德、趙鄭金鳳，並未超過伊之出
    資額，並無不法意圖；前開土地本係伊與告訴人以投資之意共同購買，欲轉手以
    賺差價，嗣因景氣不佳，始無法出售，且告訴人與其共同購買前開土地後，向伊
    表示不欲購買，並同意伊將前開土地出售後，交付告訴人其已交付之款項即可，
    伊始開立書據及金額五百七十二萬四千四百元之本票予告訴人，並另開具金額一
    百萬元之本票作為伊使用前揭土地之對價，是雙方至此應屬借貸關係，前揭土地
    應已屬其所有，伊自得使用前揭土地辦理抵押權等融資手段，並無背信云云。經
    查：
（一）被告於前揭時地以其名義與案外人鄭振川以一千二百四十四萬八千八百元之對
      價購買前揭土地一節，業據被告於偵審中自承不諱，並有買賣契約書一份在卷
      可稽，被告此部分自白，與事實相符，應堪採信。又被告未經告訴告訴人即行
      於前揭時地向債權人陳明德、趙鄭金鳳連續貸款並設定抵押權等情，業據被告
      於偵審中自承不諱，並有土地登記謄本二份在卷可稽，被告此部分自白與事實
      相符，應堪採信。
（二）查被告係以其與告訴人乙○○共同購買之前揭土地二分之一持分擅行向債權人
      陳明德、趙鄭金鳳連續貸款共計二百八十五萬元，易言之，前揭抵押權當即於
      被告與告訴人共有之二分之一持分全部，而非僅及被告出資所有之四分之一持
      份，依此，經被告擅自就二人共有之應有部分設定抵押權後，被告與告訴人共
      有應有部分之交換價值亦將因而減損，且若債權人向法院聲請執行抵押權進行
      拍賣時，被告與告訴人共有之應有部分二分之一，將全部均遭法院拍賣而易手
      ，告訴人原應享有之四分之一土地應有部分權益亦將不保，是被告當知此舉將
      對告訴人應有享有之權益受有一定之損害，自不得以其設定抵押權之債權金額
      並未超過其原出資額即謂無不法利益之意圖。另被告於偵審中迭次供稱於八十
      三年三月二十日，以一千二百四十四萬八千八百元向案外人鄭振川購得前開土
      地後，亟欲出售，然均因景氣不佳無法出售，是被告於抵押權設定前當知前開
      土地價值不斷滑落中，此觀第一銀行於九十年十二月十八日函覆本院亦稱：被
      告於八十六年六月二十日以前揭土地向第一銀行重新辦理貸款以清償前開二筆
      抵押權及前開土地上原有之二百四十萬元抵押權時，第一銀行就前揭土地估定
      價值僅有五百六十六萬零一百七十一元等語，有前揭回函一紙在卷可稽，尚不
      及當初購置前揭土地之一半價值，另參以台南縣新市鄉○○段十一之三地號土
      地上，本有原地主鄭振川向第一銀行設定最高限額抵押權五百萬元，並借得二
      百四十萬元款項，易言之，前開土地上本有二百四十萬元之負擔，是被告明知
      前揭土地價值正在滑落中，求售困難，且其上已有二百四十萬元之負擔，竟仍
      以其與告訴人合購之應有部分再行設定二百八十五萬元之抵押權，其當知前開
      行為將損及告訴人之利益，是堪認被告確有藉此圖得不法利益之意，被告徒以
      設定抵押權額度未逾其出資額而否認具有不法意圖云云，當無可採。
（三）被告於偵審中均辯稱前開土地應有部分購買後，於八十三年四月間，告訴人即
      向其表示無意購買前揭土地，而將已交付之款項，以借貸名義借予被告，並向
      其表示將前開土地出售後，歸還其已交付之五百七十二萬四千四百元，且應交
      付予告訴人一百萬元之利息即可，被告並提出其書寫予告訴人之共有土地協議
      書、本票票根及告訴人簽收之收據為證云云。惟告訴人於偵審中均否認曾於八
      十三年四月間向被告表示放棄購買前開土地，並同意被告自行使用前揭土地，
      並稱：係因其發現被告自行將前揭土地應有部分設定抵押後，向被告質問時，
      被告始簽立協議書，並交付一百萬元之本票等物搪塞其追討等語。復觀前揭協
      議書係在被告設定前揭二筆抵押權後之八十五年七月十三日始行簽立，有前揭
      協議書一紙在卷可稽，是自難以此認定告訴人於被告設定抵押權前，業已同意
      被告自行使用前揭土地。又被告提出一百萬元之本票票根上並未註明日期，而
      其自行提出，由告訴人書立交付予伊之一百萬元本票充作利息之收據，復載明
      係在八十七年四月二十八日所書立，是被告辯稱告訴人於八十三年四月間即行
      同意將所交付之款項轉為借貸關係，並約定一百萬元之利息云云，顯與事實不
      符，當無可採。另告訴人開立之前開收據雖載有「利息之補助」等文字，惟其
      開立之時間，已是被告設定抵押權後三年之八十七年四月二十八日一節，已如
      前述，果若如被告所云，告訴人於購置前揭土地後不久，即告知其得使用前揭
      土地，前揭收據為其使用土地之利息云云屬實，則雙方應於告訴人告知被告放
      棄購買及同意被告得自行使用前揭土地時，即約定被告使用前揭土地之利息或
      曰代價為是，焉有被告設定前揭抵押權三年後，雙方始就被告使用前揭土地之
      對價而進行協商之理？反觀告訴人於偵審中陳稱係因被告為其發現擅自設定抵
      押權等犯行，經其質問，被告始簽發前揭本票以為應對等語，與常情較符，應
      屬實在。被告以前揭言詞置辯，尚無可採。
（四）被告雖另辯稱其於告訴人交付土地價款時，曾開具告訴人交付款項同額之支票
      予告訴人，並以此主張，告訴人原即同意其使用前開土地云云。惟被告於本院
      調查時自行提出之辯護狀中亦自承，其係於告訴人交付土地價款時，簽發同額
      支票予告訴人充作告訴人交付土地價款之保障等語，依此，被告簽發前開支票
      之目的僅係作為保障告訴人交付之土地價款之用，自難引此即認告訴人業已同
      意被告自行使用前揭土地。是被告所辯均無可採，被告犯行明確，應堪認定。
二、核被告所為係犯刑法第三百四十二條第一項背信罪。被告先後二次犯行，時間緊
    接，觸犯構成要件相同之罪名，顯係基於概括犯意為之，為連續犯，應僅以論一
    罪，並加重其刑。爰審酌被告犯罪動機、手段、犯罪所得達二百八十餘萬元，犯
    罪後迄今尚未賠償被害人損失、否認犯行之態度等一切情狀，量處如主文所示之
    刑。
據上論斷，應依刑事訴訟法第二百九十九條第一項前段，刑法第五十六條、第三百四
十二條第一項，罰金罰鍰提高標準條例第一條前段，判決如主文。
本案經檢察官陳誌銘到庭執行職務
中      華      民      國    九十一    年      五      月      九      日
                                  臺灣臺南地方法院刑事第四庭
                                          法  官    卓  穎  毓
右正本證明與原本無異。
如不服本判決，應於判決送達後十日內，向本院提出上訴狀。
                                          書記官    黃  子  起
中      華      民      國    九十一    年      五      月     十三     日
附錄法條：
中華民國刑法第三百四十二條：
為他人處理事務，意圖為自己或第三人不法之利益，或損害本人之利益，而為違背其
任務之行為，致生損害於本人之財產或其他利益者，處五年以下有期徒刑、拘役或科
或併科一千元以下罰金。
前項之未遂犯罰之。
